臺灣新北地方法院民事判決　　　　　　 108年度訴字第2352號
原　　　告　李輝種　
　　　　　　李輝龍　
　　　　　　李初惠　

　　　　　　李雪美　
　　　　　　李雪玲　
　　　　　　李雪芳　
　　　　　　陳韋澔　
共　　　同
訴訟代理人　曾信嘉律師
複　代理人　陳敬如律師
被　　　告　曾惠薰　
訴訟代理人　黃柏嘉律師
　　　　　　王秉信律師
上列當事人間請求拆屋還地等事件，經本院於民國110年9月24日
言詞辯論終結，判決如下：
    主  文
被告應將坐落新北市○○區○○段000 地號土地上門牌號碼為
  新北市○○區○○路00巷00號房屋即如附圖所示194 ⑵部分之
  地上物拆除，並將該部分土地騰空返還與原告。
訴訟費用由被告負擔。
本判決於原告以新臺幣156 萬元供擔保後，得為假執行；但被
  告如以新臺幣466 萬5,780 元預供擔保，得免為假執行。
    事實及理由
壹、程序方面：
    按不變更訴訟標的，而補充或更正事實上或法律上之陳述者
    ，非為訴之變更或追加，民事訴訟法第256 條定有明文。又
    按訴狀送達後，原告不得將原訴變更或追加他訴，訴狀送達
    後，原告不得將原訴變更或追加他訴，但有請求之基礎事實
    同一之情形者，不在此限，民事訴訟法第255 條第1 項第2
    款定有明文。查，原告起訴原先位請求：被告應將坐落於新
    北市○○區○○段000 地號土地( 下稱系爭土地) 上之地上
    物（實際面積以測量結果為準）拆除，將上開土地騰空返還
    原告；備位請求：酌定兩造租用系爭土地之租地建屋契約之
    存續期間。嗣於109 年1 月22日具狀( 見本院卷一第177 頁
    ) 變更其先位聲明關於請求拆除地上物之面積、位置，另追
    加其備位聲明第二項請求增加租金併請求被告按年給付，經
    核原告就先位部分所為僅屬聲明之更正補充，非屬訴之變更
    或追加；就備位部分所為係基於系爭土地租賃關係之同一基
    礎事實，合於前揭法條規定，應予准許。
貳、實體方面：
一、原告主張：㈠系爭土地係原告繼承自先人或贈與所得，原告
    之先人李老獅、李楊扁於40年間出租予雇用之長工興建未辦
    理保存登記之磚造房屋（現門牌號碼為新北市○○區○○路
    00巷00號，下稱系爭房屋，占用系爭土地之位置面積詳如附
    圖所示）使用，而有租地建屋契約（下稱系爭租約），現系
    爭房屋之事實上處分權人為被告。系爭租約成立時雖未明定
    租賃期限，但依契約目的及當事人真意，應解為定有租至房
    屋不堪使用之期限。而系爭房屋自40年左右迄今將近70年，
    遠逾財政部106 年2 月3 日修正之「固定資產耐用年數表」
    內所定磚構造25年或加強磚造35年之耐用年數，客觀上足認
    系爭房屋已達不堪使用之程度，原告自得依土地法第103 條
    第1 款規定終止系爭租約，原告並已委託律師以108 年6 月
    28日108 年度典字第48號律師函向被告為終止租約之意思表
    示。系爭租約既因期限屆滿而終止，被告即無使用系爭土地
    之合法權源，爰依民法第455 條及第767 條第1 項，先位請
    求被告應將系爭房屋拆除並返還系爭土地予原告。
    ㈡退步言之，縱認系爭房屋未達不堪使用之程度，因系爭租
    約存續超過20年，且當初系爭租約之目的係為供長工從事黃
    枝花種植之餘有休息之處所，而被告則係經由買賣取得系爭
    房屋，兩造無類似的僱傭關係，可認系爭租約成立之目的已
    不復存在，為此，類推適用民法第833 條之1 規定，備位請
    求酌定系爭租約之存續期間。又系爭租約並非確定期限之定
    期租約，應有民法第227 條之1 、第442 條適用，請審酌系
    爭土地附近有2 個捷運站，且緊鄰臺北橋，交通位置良好，
    生活、文教機能亦佳，系爭土地目前年租金為33,000元，遠
    低於107 年度依土地法第105 條準用第97條第1 項以申報地
    價年息百分之10計算之112,878 元，亦低於依財政部頒布之
    107 年度土地「當地一般租金標準」計算之37,440元，且原
    告每年尚需另繳納地價稅，是以系爭租約維持原一年租金
    33,000元，對原告顯有不公，爰依民法第227 條之1 、第
    442 條、439 條規定，備位請求系爭租約之租金調整為按系
    爭土地當年度申報地價年息10% 計算，併請求被告按年給付
    等語。
    其聲明為：
    ⒈先位聲明：被告應將坐落系爭土地上如附圖所示194( 2)
      部分面積50.51 平方公尺之地上物拆除，將上開土地騰空
      返還原告全體。並陳明供擔保請准宣告假執行。
    ⒉備位聲明：
    ①酌定兩造租用系爭土地之租地建屋契約之存續期間。
    ②被告應給付自民事準備狀繕本送達翌日起至備位聲明第一
      項存續期間屆至為止，按年就系爭土地依當年度申報地價
      10%計算之地租。
二、被告辯稱：㈠系爭房屋未達不堪使用之狀況，原告並無土地
    法第103 條得收回土地之法定事由，其以108 年6 月28日10
    8 年度典字第48號律師函為終止租約之意思表示自不能發生
    效力。又自系爭租約成立後，原告（及其先祖）收取房租、
    簽寫收據時，均親見現場系爭房屋屋況如何，依最高法院10
    8 年度台上字第2529號判決見解，在租地建屋而未定租賃期
    限之情形，原應以承租時所興建房屋之原始構造達不堪使用
    時，租約即消滅，惟出租人如就建物之增建或改建未曾表示
    異議，長年繼續前往收取租金，應非不得本諸民法第451 條
    規定意旨，應視為以增改建物不堪使用為期限而新成立租賃
    關係。況系爭房屋經送鑑結果，未有增改建情形，且現況未
    達不堪使用之情形，是被告占用系爭土地合法有據，原告請
    求拆屋還地並無理由。㈡就原告備位請求部分，系爭租約依
    最高法院相關判決之見解，既認定為定有租至房屋不堪使用
    之期限，即屬「定期租賃」，與民法第833 條之1 規定之「
    未定期限之地上權」不具相似性，原告自不得類推適用民法
    第833 條之1 規定請求酌定兩造間系爭租約之存續期間。另
    依原告歷年收租紀錄，其於103 年已漲地租6,405 元（約漲
    帳27.15%）、106 年已漲地租3,000 元（漲價10% ），近年
    來已密集調漲租金，至今時空環境均未改變（包括原告所稱
    之臺北橋、三蘆捷運都早已存在），並無情事變更之情形，
    是原告依民法第442 條規定請求調整租金，實非有理等語。
    其聲明為：原告之訴及假執行之聲請均駁回。並陳明如受不
    利判決，請准供擔保免為假執行。
三、兩造不爭執事項：（見本院卷一第130 頁）
  ㈠系爭土地之前所有權人與系爭房屋之前手就系爭房屋所在基
    地即系爭土地於43年左右，訂有租地建物契約即系爭租約。
  ㈡原告現為系爭土地之所有權人，被告現為系爭房屋事實上處
    分權人，故兩造繼受系爭租約之租賃關係。
  ㈢原告於108 年6 月28日曾以律師函向被告為終止租約之意思
    表示，並為被告收受。
四、本件爭點：
  ㈠系爭房屋是否已不堪使用？原告得否依土地法第103 條第1
    款規定主張系爭租約已終止或消滅，並依民法第767 條第1
    項規定請求被告將系爭房屋拆除，將系爭土地返還原告？
  ㈡若前項請求無理由，原告得否類推民法第833 條第1 項規定
    請求法院酌定系爭租約之存續期間，併依民法第227 條之1
    、第442 條、439 條規定，請求調增系爭租約之租金暨請求
    給付？
五、本院之判斷：
  ㈠關於系爭房屋是否已不使堪用，經本院囑託財團法人市土木
    技師公會（下稱土木技師公會）鑑定結果固稱：不堪使用的
    定義未明，一般認為不堪使用要符合建築法所謂傾頹或朽壞
    之情形，則系爭房屋現況尚未達不堪使用之情形等語，有該
    公會110 年1 月21日新北土技字第1100000182號鑑定報告書
    （下稱系爭鑑定報告第6 頁）在卷可參。惟建築物是否老舊
    不堪使用，就建築層面而言，主要以建築構造物安全性為基
    準考量，若建築物因經過長時間之變遷在材料、構造及結構
    性等方面產生變化，而無法達到建築之通用規範或一般標準
    要求，進而導致建築物會有不安全或不經濟之可能，即應認
    使建築物有不堪使用之虞，故房屋是否不堪使用，未必須達
    傾頹或朽壞之程度始足當之，倘發生結構上可能危及居住安
    全之虞，亦應認已不堪使用。經細繹系爭鑑定報告就系爭房
    屋既有建築結構及配置為分析計算後，系爭房屋之耐震能力
    在「山牆周圍具有效連續之RC圈梁」、「牆頂有過樑，或單
    片磚牆牆身長度小於10公尺」、「結構穩定性」等項目均不
    合格，並有其他可能危害使用者之因素存在，且僅能提供規
    範所規定耐震需求67.14%之抗震能力，有建築物耐震能力初
    步評估表附於系爭鑑定報告可稽（見該報告附4-2 頁），系
    爭鑑定報告內亦記載：依據內政部營建署私有住宅建築物實
    施耐震能力評估資訊管理系統，以現行法規對耐震之需求，
    系爭房屋經耐震能力初步評估後，磚造建築耐震指標＝67.
    140 ，結果為尚有疑慮。也就是未達到現行法規的耐震能力
    ，當發生法規規定之大地震時，會有安全疑慮，需作補強才
    可安全使用（見系爭鑑定報告第5 頁），參以系爭鑑定報告
    之鑑定技師莊忠鵬到庭陳稱：耐震評估其有兩種分類，一是
    安全無虞，再來是有安全顧慮，系爭房屋是有安全顧慮，內
    政部資料就有安全上顧慮雖細分為尚有疑慮及確有疑慮，但
    是都有安全上顧慮，尚有疑慮是後來才加上去，有一個分數
    表，到某個分數後，就分成尚有疑慮或確有疑慮，早期是分
    成二種，後來因老屋改建，所以多了一個尚有疑慮的分類。
    這兩者差別，比如在臺北市或新北市房屋，現在耐震係數大
    概要到6 級，如果房屋安全尚有疑慮的話，其耐震係數大概
    是5 級，若是確有疑慮，則是在5 級以下等語（見本院卷二
    第12、13頁），可知系爭房屋之抗震強度已明顯不足。而台
    灣位於歐亞、太平洋及菲律賓板塊交接處，地震頻繁，無法
    排除發生5 級以上地震之可能，系爭房屋之抗震強度既有所
    不足，無法抵擋5 級以上地震之侵襲，顯不能保障居住於系
    爭房屋之人身安全，應認系爭房屋已達不堪使用之狀態。
  ㈡按租用建築房屋之基地，契約年限屆滿時，出租人得予收回
    ，觀諸土地法第103 條第1 款規定至明。次按未定有期限之
    租地建屋契約，或雖定有期限，惟因出租人於租期屆滿時，
    未表示反對繼續租賃之意思，依民法第451 條規定視為以不
    定期限繼續契約者，由於此等契約性質上非有相當之期限不
    能達其目的，依其契約之目的探求當事人之真意，契約之期
    限，應解為至房屋不堪使用時為止（最高法院104 年度台上
    字第559 號判決意旨參照）。再按所有人對於無權占有或侵
    奪其所有物者，得請求返還之；對於妨害其所有權者，得請
    求除去之，民法第767 條第1 項前段、中段定有明文。查：
    系爭租約雖未訂有期限，但依前開說明，應解為系爭房屋不
    堪使用為期限之租約。而系爭房屋經鑑定後有抗震強度不足
    情形，應認已達不堪使用之狀態，業如上述，則系爭租約至
    遲於110 年1 月21日系爭鑑定報告作成時已因期限屆至而失
    其效力，被告於斯時起就系爭土地即無合法占用權源。基此
    ，原告先位依民法第767 條第1 項規定，請求被告將系爭房
    屋即附圖所示194( 2) 部分之地上物拆除，將該部分土地返
    還原告，自屬有據。末本院已准許原告先位之訴之請求，則
    原告備位請求，自無庸再行審究，併此敘明。
六、從而，原告依民法第767 條第1 項規定，請求被告應將系爭
    房屋即如附圖所示194( 2) 部分之地上物拆除，並將該部分
    土地交還原告，均有理由，應予准許。又兩造均陳明願供擔
    保，聲請宣告假執行或免為假執行，經核尚無不合，爰分別
    酌定相當擔保金額准許之。
七、本件事證已臻明確，兩造其餘攻擊防禦方法及舉證，核與判
    決結果無影響，爰不再逐一論列，併予敘明。
八、訴訟費用擔負擔之依據：民事訴訟法第78條。
中    華    民    國  110     年    11    月    9    日
                  民事第四庭    法  官  古秋菊
以上正本係照原本作成
如對本判決上訴，須於判決送達後20日內向本院提出上訴狀。
中    華    民    國  110     年    11    月    9    日
                                書記官  蔡叔穎